【裁判字號】    99,訴,205
【裁判日期】    991014
【裁判案由】    給付補償金
【裁判全文】
臺灣苗栗地方法院民事判決               99年度訴字第205號
原      告  辛○○
訴訟代理人  壬○○
被      告  庚○○
            戊○○
訴訟代理人  己○○
被      告  甲○○
            丁○○
兼前列二人
共      同
訴訟代理人  乙○○
上列當事人間請求給付補償金事件，本院於民國99年9 月30日言
詞辯論終結，判決如下：
    主      文
被告庚○○、戊○○應連帶給付原告新臺幣壹拾伍萬捌仟玖佰捌
拾肆元，及自民國九十九年七月一日起至清償日止，按週年利率
百分之五計算之利息。
原告其餘之訴駁回。
訴訟費用由被告庚○○、戊○○連帶負擔千分之一八五，餘由原
告負擔。
本判決原告勝訴部分得假執行。
原告其餘假執行之聲請駁回。
    事實及理由
一、本件原告未於最後言詞辯論期日到場，核無民事訴訟法第38
    6 條各款所列情形，爰依被告之聲請，由其一造辯論而為判
    決。
二、原告主張：原告分別前於民國74年6 月1 日、75年3 月間及
    78年8 月13日，將其所有坐落於苗栗縣三義鄉○○段如附表
    所示之土地，分別出賣予溫烈香、吳盛提、丁○○，並有如
    附表所示之約定，嗣後附表所示土地分別因分割而增加重測
    後為三義鄉○○段512 、612 、610 、607 等地號（下稱51
    2 地號、612 地號、610 地號、607 地號土地）。其中512
    地號土地，因溫烈香及其子彭海男亡故，由被告彭海端、戊○○（即彭海富）等人繼承；612 地號土地在未自33之81地
    號土地分割出來前，由吳盛提先於75年4 月15日將33之81地
    號土地移轉登記予甲○○，嗣於79年8 月31日自33之81地號
    土地分割出來後，再由甲○○贈與被告乙○○，並於88年7
    月11日辦理所有權移轉登記；610 、607 地號土地，則由訴
    外人吳瑞金及被告丁○○因買賣，而於96年5 月15日將土地
    所有權移轉予訴外人謝惠織。又原告輾轉得知上述512 、61
    2 、610 及607 地號土地，業於99年2 月10日由苗栗縣三義
    鄉公所辦理徵收完畢，乃向被告庚○○、戊○○、丁○○、
    甲○○及乙○○等人表示渠等應依約將前開土地徵收補償之
    價額給付予原告，惟未獲妥適之回應。嗣原告於99年6 月2
    日接獲苗栗縣政府府地用字第0990097399號函，該函附有前
    開土地徵收清冊公告通知，原告乃查知被告庚○○等人已領
    取土地補償之數額。為此爰依兩造間所為之上開約定、民法
    179 條不當得利關係及繼承法律關係，向溫烈香之繼承人被
    告庚○○、戊○○，吳盛提之繼承人被告甲○○、乙○○及
    被告丁○○等人，請求給付渠等已領取之土地補償金及法定
    遲延利息。並聲明：(一)被告庚○○、戊○○應連帶給付原告
    新臺幣（下同）158,984 元、被告丁○○應給付原告521,45
    8 元、被告甲○○、乙○○應連帶給付原告176,596 元，及
    均自起訴狀送達之翌日起至清償日止，按週年利率5 ％計算
    之利息。(二)願供擔保請准宣告假執行。
三、被告方面：(一)被告戊○○、庚○○則以：土地是戊○○配偶
    溫烈香向原告購買，溫烈香於亡故前有向被告說明土地產權
    清楚，故渠等無須歸還補償金予原告等語；(二)被告丁○○則
    以：買賣土地當時，有約定33-84 地號南道路10.68 坪土地
    要不計價移轉於被告，但並無約定該土地遭徵收時，要將補
    償金還給原告，而是約定被告不可以對道路廢除或阻止人車
    通行。況且，土地於係徵收前已經轉手，且被告亦無收到徵
    收土地之補償金。因此，無庸將補償金歸還原告等語；(三)被
    告甲○○、乙○○則以：兩造間並無返還補償金之協議等語
    ，資為抗辯。
四、查原告主張：其前於74年6 月1 日，將其所有坐落於苗栗縣
    三義鄉○○段如附表編號1 所示之土地，出賣予訴外人溫烈
    香，並有如附表編號1 所示之約定，嗣後如附表編號1 所示
    之土地因分割而增加重測後之512 地號土地。該512 地號土
    地，因溫烈香及其子彭海男亡故，由被告彭海端、戊○○（
    即彭海富）繼承，且該512 地號土地嗣於99年2 月10日由苗
    栗縣三義鄉公所辦理徵收取得之事實，業據其提出土地登記
    協議書、土地登記謄本、地籍圖謄本、苗栗縣政府99年6 月
    2 日府地用字第0990097399號函為證，並有苗栗縣政府99年
    9 月13日府地用字第0990167062號函所附補償費印領清冊在
    卷可稽，且經證人即代為書寫土地登記協議書之代書丙○○
    到庭證稱：「（這份協議書寫的時候，協議書第四條、第五
    條、第六條、第七條，為何會如此約定？）因為本來溫烈香
    向原告買土地的時候，沒有談到預定道路的問題，原本雙方
    是用手寫買賣契約，寫好以後才發現有預定道路的問題，過
    了幾天以後才來找我寫協議書，說這筆土地整個先過給買主
    ，但是以後如果預定道路有徵收的時候，所領補償費要還給
    賣主，預定道路的部分是沒有計價的。」等語明確，應堪信
    為真實。是原告依據其與溫烈香所簽訂之土地登記協議書第
    4 條約定及繼承法律關係，請求被告被告庚○○、戊○○應
    連帶給付原告如主文第1 項所示之金額，及自起訴狀繕本送
    達翌日即99年7 月1 日起至清償日止，按週年利率5 ％之利
    息，為有理由，應予准許。至被告戊○○、庚○○上開辯稱
    ，則屬無據，應不足採。
五、按當事人主張有利於己之事實者，就其事實有舉證之責任。
    民事訴訟法第277 條定有明文規定。
  (一)本件原告雖主張其於75年3 月間將如附表編號2 所示之土地
    出賣與訴外人吳盛提，並為如附表編號2 所示之約定等情，
    惟此並未據其提出任何證據以實其說，且復為被告甲○○、
    乙○○所否認，是揆諸上開法條意旨，應認原告未盡其舉證
    責任，其所為之上開主張，應不足採。故原告自不得訴請被
    告甲○○、乙○○連帶歸還補償金176,596元。
  (二)另原告又主張其復於78年8 月13日將如附表編號3 所示土地
    出賣與被告丁○○，並為如附表編號3 所示之約定等情，並
    提出不動產買賣契約書為證。惟觀之不動產買賣契約書所載
    ，該不動產買賣契約書僅於第5 條載明：「本約未計價道路
    部分，一併將產權移轉予甲方（即被告），但甲方對該道路
    不得廢除及阻礙人車之通行」，至於其餘約定條文則均未有
    如附表編號3 所示之約定內容。又參以證人即代為書寫不動
    產買賣契約書之代書丙○○復到庭證稱：「（此份買賣契約
    書手寫第五條，是何意思？）當初就是因為旁邊有個既成的
    小巷子，是給一般人通行，那個小巷子也不是預定道路，因
    為沒有分割出來，所以也就把小巷子登記給買主，這部分是
    沒有計價的，登記給買主以後，就是這條道路不能廢掉及設
    置阻礙物。」、「（有無約定說既成小巷子被徵收的時候，
    補償金要給何人？）沒有。」、「（寫買賣契約書時兩造有
    無提到土地其他部分被徵收時，補償金如何處理？）雙方都
    沒有談到。」等語明確，足見原告於78年8 月13日將如附表
    編號3 所示土地出賣與被告丁○○時，並未有如其所述之如
    附表編號3 所示之約定內容。此外，原告復未提出其他積極
    證據以實其說。從而，揆諸上開法條意旨，應認原告就此部
    分之主張未盡舉證責任，應不足採信。故原告自不得訴請被
    告丁○○歸還補償金521,458元。
六、綜上，本件原告依據兩造間之約定及繼承法律關係請求被告
    庚○○、戊○○應連帶將渠等所領取之補償金158,984 元歸
    還原告，及自起訴狀繕本送達翌日即99年7 月1 日起至清償
    日止，按週年利率5 ％之利息，為有理由，應予准許。逾此
    部分之請求，則均為無理由，均應予駁回。
七、本件原告勝訴部分，所命給付金額未逾500,000 元，應依職
    權宣告假執行。至原告其餘假執行之聲請，因訴之駁回而失
    所附麗，應併予駁回。
八、本件事證已明，兩造其餘攻擊防禦方法及本院未經援用之證
    據，經審酌後，核與本件之結論不生影響，爰不一一贅述，
    附此敘明。
九、訴訟費用負擔之依據：民事訴訟法第79條、第85條第2 項。
中    華    民    國    99    年    10    月    14    日
                  民事庭法  官  王炳人
以上正本係照原本作成。
如對本判決上訴，須於判決送達後20日內向本院提出上訴狀。
如委任律師提起上訴者，應一併繳納上訴審裁判費。
                        書記官  尤旗樟
中    華    民    國    99    年    10    月    14    日
附表：
┌──┬─────────┬─────┬─────────┬─────────────┐
│編號│原告辛○○所有坐落│出售對象  │前述土地因分割而增│原告主張雙方約定          │
│    │於苗栗縣三義鄉三叉│          │加之地號/ 重測後土│                          │
│    │段土地地號/ 重測後│          │地地號            │                          │
│    │為三義鄉○○段土地│          │                  │                          │
│    │地號              │          │                  │                          │
├──┼─────────┼─────┼─────────┼─────────────┤
│ 1  │    33-80 / 511   │溫烈香    │33-118 / 512      │都市○○○○道路用地部分不│
│    │                  │          │                  │計價金，但仍移轉辦理過戶。│
│    │                  │          │                  │倘日後行政機關闢用該預定道│
│    │                  │          │                  │路時，應將所領取之補償價金│
│    │                  │          │                  │歸原告所有。              │
├──┼─────────┼─────┼─────────┼─────────────┤
│ 2  │    33-81 / 613   │吳盛提    │33-119 / 612      │整筆過戶，預定道路部分倘日│
│    │                  │          │                  │後行政機關闢用該預定道路時│
│    │                  │          │                  │，應將所領取之補償價金歸原│
│    │                  │          │                  │告所有。                  │
├──┼─────────┼─────┼─────────┼─────────────┤
│ 3  │    33-83 / 609   │徐桂香    │33-121 / 610      │整筆過戶，扣除同段33-84 地│
│    │    33-84 / 608   │          │33-122 / 607      │號南道路10.68 坪不計價。前│
│    │                  │609 地號登│                  │述預定道路部分倘日後行政機│
│    │                  │記予吳瑞金│                  │關闢用該預定道路時，應將所│
│    │                  │          │                  │領取之補償價金歸原告所有。│
│    │                  │608 地號登│                  │                          │
│    │                  │記予丁○○│                  │                          │
└──┴─────────┴─────┴─────────┴─────────────┘

司法院資訊處製作；財團法人民間司法改革基金會備份。
